最高法院民事判決　　　　　　　　　　　　　　　九十三年度台上字第一七九三號
　　上　訴　人　乙○○
　　訴訟代理人　劉佳田律師
　　被 上訴 人　甲○○
　　訴訟代理人　吳玉山律師
右當事人間執行異議事件，上訴人對於中華民國九十一年四月九日台灣高等法院台中
分院第二審更審判決（九十年度重上更(一)字第一三號），提起上訴，本院判決如下：
　　主  文
原判決廢棄，發回台灣高等法院台中分院。
    理　由
本件被上訴人主張：上訴人以伊任祭祀公業黃鵬爵（下稱祭祀公業）之管理人期間，
因分配祭祀公業土地出售款處理不當，致其受有損害要求賠償，伊乃於民國八十三年
五月十八日簽發如原判決附表（下稱附表）二所示之本票三紙（下稱系爭本票）與上
訴人，同時由上訴人立覺書，載明系爭本票應俟祭祀公業處分產業時方予支付，處分
前不得向伊請求兌付。嗣伊發現該覺書誤載附表二編號３之本票號碼，且漏載附表二
編號１之本票，及未載明伊簽發本票抵充損害之緣由，與但書所載「兌付期前有支付
能力時也應兌付」，對伊不利，乃於同年六月九日另立切結書，內容前段補載緣由，
後段續載「是項票據應俟祭祀公業黃鵬爵處分產業後方得要求兌付，未處分產業前本
人（即上訴人）決（按係「絕」字之誤）無要求兌付」等語，並刪除覺書之但書。是
伊之兌付本票既附有停止條件，而祭祀公業迄未再處分土地，停止條件尚未成就，上
訴人不得請求伊兌付票款。詎上訴人竟以本票准許強制執行之裁定為執行名義，聲請
台灣台中地方法院（下稱台中地院）以八十六年度民執二字第二一二四九號強制執行
事件（下稱系爭執行事件），就伊所有如附表一所示不動產（下稱系爭不動產）實施
強制執行，伊自得訴請撤銷等情。爰依強制執行法第十四條第二項規定，求為撤銷系
爭執行事件就伊所有系爭不動產所為之強制執行程序之判決。
上訴人則以：依覺書所載，系爭本票到期日前，如被上訴人有支付能力亦應給付。該
覺書及切結書均係被上訴人撰寫後再由伊簽名，切結書僅係補充覺書漏載之事項，其
他支付條件並無變更。被上訴人亦已陸續兌付本票新台幣（下同）一百六十二萬五千
元等語，資為抗辯。
原審將第一審所為被上訴人敗訴之判決廢棄，改判如其聲明，係以：被上訴人於七十
五年間任祭祀公業之管理人，因處理祭祀公業土地出售款分配給派下員時，誤將上訴
人應獲得之分配款由訴外人黃振芳等領取，為此兩造於八十三年五月十八日在祭祀公
業代管理人黃金此協調下達成和解，被上訴人同意簽發系爭本票面額共一千二百五十
萬元以賠償上訴人之損害，兩造並訂立覺書，約定票據應俟祭祀公業處分產業時方予
支付，但兌付期前被上訴人有支付能力時也應兌付，嗣兩造又於同年六月九日書立切
結書，該切結書未記載「但兌付期前有支付能力時也應兌付」等字。被上訴人已陸續
清償面額一百二十五萬元之本票，及面額五百萬元本票中之三十七萬五千元，上訴人
乃就五百萬元本票其餘之四百六十三萬五千元，及面額六百二十五萬元之本票，聲請
台中地院裁定准許強制執行，並以該裁定為執行名義，聲請強制執行系爭不動產等事
實，為兩造所不爭，並有覺書、切結書各一紙及系爭本票三紙為證。次按票據為文義
證券，性質上雖不許就票據行為附予任何條件，惟依票據法第十三條前段之反面解釋
，票據債務人非不得以自己與執票人間所存抗辯之事由對抗執票人。兩造係票據關係
之直接當事人，自得以覺書及切結書約定之條件，為上訴人行使票據權利之限制。查
覺書及切結書均係以祭祀公業處分產業為上訴人提示本票之限制，惟後簽立之切結書
已刪除覺書內「但兌付期前有支付能力時也應兌付」之約定，兩造係以切結書取代覺
書，應以切結書之約定為準。兩造書立覺書及切結書後，祭祀公業迄未處分產業，尚
有坐落台中市南屯區○○○段九二三號等五筆土地未為處分，足見切結書約定之上訴
人行使票據權利之限制尚未消滅。縱被上訴人於祭祀公業未處分產業曾提前給付上訴
人一百六十二萬五千元，仍僅係被上訴人就此部分拋棄祭祀公業處分產業限制之利益
，不能認為被上訴人就其餘一千零八十七萬五千元亦願拋棄該限制之利益，而謂上訴
人在祭祀公業尚未處分產業，即得要求被上訴人兌付一千零八十七萬五千元票款。從
而，被上訴人以其得於祭祀公業處分產業前拒絕給付該未兌付之票款，認有妨礙上訴
人請求之事由發生，依強制執行法第十四條第二項規定，請求撤銷系爭執行事件就被
上訴人所有系爭不動產所為之強制執行程序，為有理由，應予准許等詞，為其判斷之
基礎。
按民事訴訟除法律別有規定外，不得斟酌當事人未主張之事實，此為辯論主義之當然
結果。查被上訴人於原審從未主張其於祭祀公業處分產業前，讓上訴人陸續兌付一百
六十二萬五千元，係拋棄祭祀公業處分產業限制之利益，反而於言詞辯論時主張「是
被脅迫」云云（見原審更(一)卷第一四三頁）；甚且於另案返還不當得利事件，主張係
因被詐欺、脅迫而簽發系爭本票，依侵權行為及不當得利之法律關係，請求上訴人返
還已兌付之票款，並請求確認系爭本票債權不存在（見原審更(一)卷第一二三頁，業經
原法院八十九年度重上更(一)字第一二號判決被上訴人敗訴確定）。乃原審竟謂被上訴
人陸續兌付本票一百六十二萬五千元，係拋棄祭祀公業處分產業限制之利益云云，就
當事人未主張之事實依職權斟酌，顯有認作主張之違法情形。次按判決理由項下，應
記載關於攻擊或防禦方法之意見，民事訴訟法第二百二十六條第三項定有明文，法院
為被告敗訴之判決，而其關於防禦方法之意見有未記載於判決理由項下者，即為同法
第四百六十九條第六款所謂判決不備理由。查上訴人於原審抗辯系爭本票均載有到期
日，如被上訴人不同意上訴人屆期提示本票兌現，何必記載到期日？又三張本票上，
發票日均相同，但分別記載三種不同之到期日，即係考慮被上訴人之支付能力，分三
期給付，即表示被上訴人有支付能力時也應兌付之證明云云（見原審更(一)卷第七八頁
、第九九頁、第一○○頁）。原審對於上訴人前開防禦方法，並未在判決理由項下記
載其取捨意見，遽為上訴人不利之判決，亦屬判決不備理由之違法。上訴論旨，指摘
原判決不當，求予廢棄，非無理由。
據上論結，本件上訴為有理由。依民事訴訟法第四百七十七條第一項、第四百七十八
條第二項，判決如主文。
中　　　華　　　民　　　國　　九十三　　年　　　八　　　月　　三十一　　日
                              最高法院民事第三庭
                                  審判長法官  蕭　亨　國
                                        法官  楊　鼎　章
                                        法官  陳　淑　敏
                                        法官  劉　福　來
                                        法官  鄭　玉　山
      右正本證明與原本無異
                                              書  記  官
中　　　華　　　民　　　國　　九十三　　年　　　九　　　月　　 十六 　　日
                                                                      Ｒ
